ACORDAO-COMPLETO-2307212

ACÓRDÃO 4179/2019 ATA 21/2019 - SEGUNDA CÂMARA

VISTO, relatado e discutido este recurso de reconsideração interposto por José Franklin Lopes Filho contra o Acórdão 2706/2017-TCU-Segunda Câmara, por meio do qual este Tribunal julgou irregulares as suas contas, condenou-o em débito e aplicou-lhe multa, em razão da não comprovação da aplicação regular dos recursos do Programa Nacional de Alimentação Escolar (Pnae) , no exercício de 2006,
ACORDAM os Ministros do Tribunal de Contas da União, reunidos em Sessão de Segunda Câmara, ante as razões expostas pelo Relator, em:
9.1. conhecer do presente recurso, com fundamento nos arts. 32, inciso I, e 33 da Lei 8.443/1992, e, no mérito, negar-lhe provimento; e
9.2. dar ciência desta deliberação ao recorrente.

Recurso de reconsideração interposto contra acórdão que julgou as contas do recorrente irregulares, condenou-o em débito e imputou-lhe multa em razão da impugnação parcial de despesas dos recursos repassados àquela municipalidade relativos ao Programa Nacional de Alimentação Escolar  Pnae, Fundamental e Indígena.

Segunda Câmara

Prefeitura Municipal de Uarini - AM.

3. Interessados/Responsáveis/Recorrentes:
3.1. Responsável: José Franklin Lopes Filho (XXX.534.882-XX).
3.2. Recorrente: José Franklin Lopes Filho (XXX.534.882-XX).

13.1. Ministros presentes: Raimundo Carreiro (na Presidência) e Augusto Nardes (Relator).
13.2. Ministro-Substituto convocado: Augusto Sherman Cavalcanti.
13.3. Ministro-Substituto presente: André Luís de Carvalho.

AUGUSTO NARDES

Ministro-Substituto Marcos Bemquerer Costa.

Reproduzo como parte do relatório a instrução elaborada na Secretaria de Recursos (peça 41) , a qual contou com anuência do corpo diretivo da unidade (peça 42/43) :
"INTRODUÇÃO
1. Trata-se de recurso de reconsideração (peças 29 e 15) interposto por José Franklin Lopes Filho contra o Acórdão 2706/2017-TCU-Segunda Câmara ([Gerente]) . 
1.1. A deliberação recorrida apresenta o seguinte teor: 
9.1. com fundamento nos arts. 1º, inciso I, 16, inciso III, alíneas b e c, 19, caput, e 23, inciso III, da Lei 8.443/1992, julgar irregulares as contas do Sr. José Franklin Lopes Filho, condenando-o ao pagamento das quantias a seguir especificadas, atualizadas monetariamente e acrescidas dos juros de mora calculados a partir das datas abaixo indicadas até o efetivo recolhimento, com fixação de prazo de quinze dias, a contar da notificação, para comprovar, perante o Tribunal (art. 214, inciso III, alínea a, do Regimento Interno/TCU) , o recolhimento da dívida aos cofres do Fundo Nacional de Desenvolvimento da Educação - FNDE, nos termos da legislação em vigor, abatendo-se os valores eventualmente já ressarcidos conforme estabelecido no verbete de Súmula/TCU 128:
Quadro anexo 
9.2. aplicar a multa capitulada no art. 57 da Lei 8.443/1992 ao Sr. José Franklin Lopes Filho, no valor de R$ 7.000,00 (sete mil reais) , fixando-lhe o prazo de 15 (quinze) dias, a contar da notificação, para que comprove, perante o Tribunal (art. 214, inciso III, alínea a, do Regimento Interno/TCU) , o recolhimento da referida importância ao Tesouro Nacional, atualizada monetariamente desde a data do presente Acórdão até a do efetivo recolhimento, se for paga após o vencimento, na forma da legislação em vigor;
9.3. autorizar, caso requerido, nos termos do art. 26 da Lei 8.443/1992, o parcelamento das dívidas em até 36 (trinta e seis) parcelas mensais e sucessivas, esclarecendo ao responsável que a falta de pagamento de qualquer parcela importará no vencimento antecipado do saldo devedor (art. 217, § 2º, do Regimento Interno do TCU) , sem prejuízo das demais medidas legais;
9.4. autorizar, desde logo, a cobrança judicial das dívidas, nos termos do art. 28, inciso II, da Lei 8.443/1992, caso não atendida a notificação;
9.5. encaminhar cópia deste Acórdão, assim como do Relatório e do Voto que o fundamentam, à Procuradoria da República no Estado do Amazonas, consoante previsto no art. 16, § 3º, da Lei 8.443/1992 c/c o art. 209, § 7º, do Regimento Interno/TCU.
HISTÓRICO
2. Trata-se da Tomada de Contas Especial - TCE instaurada pelo Fundo Nacional de Desenvolvimento da Educação - FNDE, em desfavor do Sr. José Franklin Lopes Filho, ex-prefeito de Uarini/AM na gestão 2005-2008, em razão da impugnação parcial de despesas dos recursos repassados àquela municipalidade relativos ao Programa Nacional de Alimentação Escolar - Pnae, Fundamental e Indígena, no exercício de 2006. 
2.1. O mencionado programa teve por objeto a 'aquisição exclusiva de gêneros alimentícios, em caráter complementar, para atendimento dos alunos matriculados em creches, pré-escolas e em escolas do ensino fundamental das redes federal, estadual, do Distrito Federal e municipal, inclusive as indígenas e as localizadas em áreas remanescentes de quilombos e, excepcionalmente, aquelas qualificadas como entidades filantrópicas ou por elas mantidas', em conformidade com a Resolução/FNDE/CD 32, de 10/8/2006. Para cumprir esse escopo, foram transferidos recursos federais no montante de R$ 187.226,00 do Pnae-Fundamental/2006 e de R$ 22.265,60 do Pnae-Indígena/2006.
2.2. Após desenvolvimento do processo, no âmbito deste Tribunal, o responsável foi citado (peça 4) , mantendo-se inerte, e condenado à revelia, em razão da seguinte irregularidade:
não comprovar a boa e regular aplicação de parte dos recursos do Programa Nacional de Alimentação Escolar (Pnae) , exercício de 2006, em razão da não apresentação ao FNDE da documentação comprobatória das despesas realizadas, abaixo indicadas, o que impediu a verificação da regularidade das despesas, e contrariou o exigido no art. 24 da Resolução CD/FNDE 32, de 10/8/2006, no art. 93 do Decreto-Lei 200/1967 e no art. 70, parágrafo único, da Constituição Federal: (...) 
2.3.  Neste momento, o recorrente insurge-se contra a deliberação previamente descrita.
EXAME DE ADMISSIBILIDADE
3. Reitera-se o exame de admissibilidade contido nas peças 33-34, ratificado pelo Relator (despacho de peça 36) . 
EXAME DE MÉRITO
4. Delimitação
4.1. Constitui objeto do presente recurso definir se o conjunto dos documentos juntados pelo ex-gestor à peça 15 é suficiente para comprovar as despesas. 	
5. Da documentação de peça 15 
5.1. O recorrente, em síntese, aduz que a documentação constante da peça 15 é suficiente para demonstrar a boa e regular aplicação dos recursos no programa para a 'aquisição exclusiva de gêneros alimentícios, em caráter complementar, para atendimento dos alunos matriculados em creches, pré-escolas e em escolas do ensino fundamental das redes federal, estadual, do Distrito Federal e municipal, inclusive as indígenas e as localizadas em áreas remanescentes de quilombos e, excepcionalmente, aquelas qualificadas como entidades filantrópicas ou por elas mantidas'. 
Análise:
5.2. Para o perfeito entendimento do exame da questão posta no presente recurso, organiza-se a análise em cinco blocos, quais sejam: (a) Das considerações iniciais sobre o recurso interposto; (b) Da metodologia adotada para exame da documentação; (c) Das premissas adotadas para a conclusão do mérito; (d) Dos critérios para rejeição ou aceitação da documentação como elemento apto a comprovar a despesa.
 (a) Das considerações iniciais sobre o recurso interposto
5.3. Com relação a documentação, ora trazida, é importante destacar que as prestações de contas apresentadas ou documentos que comprovam dispêndios devem espelhar a correta aplicação dos recursos públicos. 
5.4. Um amontoado de documentos juntados sem ordenação lógica, sem explicitação e justificação nas razões recursais, e, ainda, sem correlação com as saídas dos recursos dos cofres públicos não pode ser acolhido como prestação de contas ou mesmo como elementos hábeis a comprovar a aplicação dos recursos. Não é outro o entendimento deste Tribunal expressos nos votos dos Acórdão 1322/2007-TCU-Plenário; 682/2008 - 1ª Câmara; 7794/2015 e 27/2004 - 2ª Câmara.
5.5. Cabe ao recorrente a impugnação de fato e direito de forma especificada e a exposição individualizada dos eventos tidos por irregulares pelo Tribunal, bem como das provas em sentido contrário. Há que se ter impugnação direta aos fundamentos de fato e direito do acórdão, com a demonstração das evidências que afastariam as conclusões obtidas.
5.6. Em outras palavras, os recursos no TCU devem impugnar os fundamentos (fatos e direito) da decisão recorrida, trazendo as razões e as provas referenciadas, pelas quais entende o recorrente que a mesma merece ser reformada, sob pena de inépcia da peça recursal e não se ter o que examinar.
5.7. É obrigação do recorrente a demonstração da efetiva desconstituição, ressalta-se, com a descrição e correlação da evidência à irregularidade, somente assim seria possível reforma do julgado.
5.8. As razões recursais não descrevem de forma lógica e ordenada quais seriam, exatamente, os documentos colacionados a desconstituir os fundamentos das alegações que ensejaram a condenação, ao contrário, limita-se a juntar um amontoado de documentos e a afirmar que comprovariam as despesas durante sua gestão. 
5.9. Assim, entende-se que os argumentos expostos bastariam para a rejeição do recurso interposto e a manutenção da deliberação recorrida. Contudo, em benefício do recorrente, será efetuado esforço de análise para o exame da documentação constante da peça 15. 
5.10. Dessa forma, torna-se necessária a definição de metodologia, premissas e critérios a serem observados para o exame da documentação trazida.
 (b) Da metodologia adotada para análise da documentação
5.11. A metodologia para o exame documental consistirá na elaboração de uma tabela analítica com a justificação da rejeição ou aceitação dos elementos probatórios trazidos. 
5.12. A referência e elemento balizador para o exame dos documentos serão os empenhos com seus respectivos subempenhos, a partir deste documento será realizada a correlação com os demais documentos juntados e as despesas executadas. A ordem do exame seguirá a ordem dos documentos apresentados pelo recorrente na peça 15.
5.13. A seguir, a proposição de encaminhamento realizada na tabela analítica observará as premissas e critérios a seguir delineados.
 (c) Das premissas adotadas para análise da documentação
5.14. No caso vertente, a condenação sequer considerou a existência física de estoques das mercadorias, uma vez que a ausência de documentação, por si, já se mostraria suficiente a ensejar a apenação. 
5.15. De toda forma, é certo que a existência de documentos não implica na disponibilidade física, contudo, neste momento processual inviável se proceder a qualquer providência saneadora para se verificar a efetiva aquisição pelo município.
5.16. Por isso, o rigor na análise da documentação se mostra inarredável e se impõe. Não se trata de rigorismos excessivos, mas de atributo necessário ao juízo de convicção. 
5.17. Superadas estas breves considerações, elabora-se as premissas deste exame.
5.18. A premissa será a observação rigorosa das etapas da despesa pública, disciplinadas na Lei 4.320/64, verbis:
Art. 58. O empenho de despesa é o ato emanado de autoridade competente que cria para o Estado obrigação de pagamento pendente ou não de implemento de condição
 (...) 
Art. 63. A liquidação da despesa consiste na verificação do direito adquirido pelo credor tendo por base os títulos e documentos comprobatórios do respectivo crédito.
§ 2º A liquidação da despesa por fornecimentos feitos ou serviços prestados terá por base:
 (...) 
III - os comprovantes da entrega de material ou da prestação efetiva do serviço.
Art. 64. A ordem de pagamento é o despacho exarado por autoridade competente, determinando que a despesa seja paga.
Parágrafo único. A ordem de pagamento só poderá ser exarada em documentos processados pelos serviços de contabilidade. 
5.19. Nota-se que para se efetuar o pagamento, última fase da despesa, a qualquer credor dos entes estatais deve-se previamente realizar o empenho e, após receber os materiais, atestar seu recebimento, autorizando, desse modo, a liquidação da despesa. 
5.20. A liquidação da despesa sem os comprovantes de recebimento (atesto das notas fiscais ou outro meio idôneo) ou mediante notas fiscais apócrifas, somente com a descrição das mercadorias entregues, faz recair sobre o gestor, que autoriza a liquidação, a responsabilidade pela consequência de eventual inadimplemento, adimplemento defeituoso ou ausência de entrega. 
5.21. Da mesma forma, se inexistente a liquidação da despesa, recai sobre a autoridade que autoriza o pagamento a responsabilidade pela ausência de fornecimento do material eventualmente pago. 
5.22. A comprovação da entrega, em regra, deve ser realizada mediante o atesto da nota fiscal correspondente, com o respectivo registro de entrada nos controles do almoxarifado. Uma vez atestada a nota fiscal deve-se enviar a autoridade competente para emissão e assinatura da nota de liquidação para posterior pagamento. 
5.23. Conforme já exposto, para se pagar deve haver liquidação e para se liquidar, nos termos do art. 63, §2º, III, da Lei 4.320/64, deve haver comprovação da entrega do material.
 (d) Dos critérios para rejeição ou aceitação da documentação como elemento apto a comprovar a despesa.
5.24. Da premissa, decorrem diversos critérios, ora para se acatar os documentos como aptos a comprovar o saque por meio do cheque ou transferência, ora para rejeitar a documentação. 
5.25. Para que a despesa pública, no valor constante do cheque ou transferência, seja aceita como devida neste exame recursal, devem constar dos documentos colacionados aos autos a demonstração dos seguintes elementos:
i) pertinência entre as datas dos documentos e as despesas executadas; 
ii) empenho por meio da respectiva nota de empenho ou mesmo ordem de compra, a sigla na tabela analítica para este documento será NE; 
iii) nota fiscal ou recibo de prestação de serviços, com o atesto de recebimento das mercadorias, ou outro meio capaz de comprovar a entrada do material nos estoques do município, elemento indispensável para a comprovação da despesa, as siglas utilizadas na tabela serão NF-CA (Nota Fiscal com Atesto) ou NF-SA (Nota Fiscal sem Atesto) ;
iv) nota de liquidação, atestando a entrega do material e, portanto, apto à realização do pagamento, a sigla a ser utilizada será CL-CA (Comprovante de Liquidação com Atesto) , elemento essencial para a comprovação da despesa, que poderá ser dispensável se presentes todos os elementos de 'iii'.  
5.26. Do exposto, entende-se que caso inexista pertinência entre as datas dos documentos juntados e os cheques ou transferências, objeto do débito, a documentação é inábil a comprovar o saque e a despesa, e, portanto será o primeiro critério para rejeição dos elementos e manutenção da condenação (1º critério de rejeição dos elementos - Ausência de correlação de data dos documentos e dos saques efetuados) .  
5.27. Ato contínuo, se inexistente nas notas fiscais o atesto de recebimento dos produtos não se poderia liquidar a despesa e se esta (liquidação da despesa) foi autorizada deverá seu subscritor ser responsabilizado pela autorização dada. Logo, deve a autoridade responsável pela liquidação, sem os correspondentes atestos de recebimento das mercadorias, responder pela irregularidade e não o responsável pelo pagamento. Vale, ainda, lembrar que a solicitação autônoma de pagamento por subordinado será considerada como elemento apto a atestar a liquidação.   
5.28. Assim, define-se o primeiro critério para aceitação dos elementos trazidos e o afastamento da penalidade atribuída ao recorrente (1º critério de aceitação dos elementos - Regular liquidação da despesa) . 
5.29. Se ausente a documentação complementar ao empenho, a exemplo das notas fiscais, a suposta despesa será rejeitada, define-se, assim, o segundo critério para rejeição dos elementos (2º critério de rejeição dos elementos - Ausência de documentação complementar - Nota Fiscal) .
5.30. Na mesma toada, se houver pagamentos sem a regular comprovação da liquidação da despesa, em outras palavras, se existirem pagamentos sem atesto de recebimento das notas fiscais e (ou) ausência de documentos emitidos por servidores que comprovariam a entrada das mercadorias nos estoques do município, a responsabilidade pela inexistência de demonstração da regular aplicação dos recursos públicos será atribuída a quem realizou o pagamento. A completude da documentação perpassa, necessariamente, pela comprovação do recebimento do material. Não se presume recebidas as mercadorias somente pela emissão de empenho e nota fiscal, dessa forma, a entrega e o recebimento da mercadoria se comprova mediante o atesto.  
5.31. Não se trata, conforme já dito, de rigorismo extremado, mas de prudência para avaliação das despesas, a sequência e os requisitos legais visam exatamente evitar inconsistências e desconfianças sobre sua regularidade, a exemplo da que a seguir se demonstra.
5.32. Nota-se que notas fiscais idôneas, na sua emissão, seguem uma ordem sequencial. No presente caso verificou-se que as notas 271 e 272 do fornecedor NR Comércio e Distribuidora (peça 15, p. 21-22) foram emitidas em 29/09/2006, contudo notas fiscais com numeração superior, a exemplo das 276/277 (peça 15, p. 10-11) , 295/296 (peça 15, p. 15-16) e 297/299 (peça 15, p. 18-19) foram emitidas em 21/6/2006, 07/08/2006 e 31/08/2006, respectivamente.
5.33. No caso vertente ao ex-gestor municipal no período sob apuração foi o responsável pela liquidação e pelo pagamento não havendo atesto de qualquer outro servidor, o que faz recair a si a responsabilidade, uma vez que não há comprovação documental da efetiva entrega das mercadorias. Esse será o terceiro critério de rejeição dos elementos trazidos e manutenção da condenação (3º critério de rejeição dos elementos - Ausência de comprovação da regular liquidação da despesa) .    
5.34. Das análises anteriores, conforme consolidado no Anexo 1 - Tabela Analítica - Exame da Documentação a esta instrução (peça 40) , conclui-se que o ex-gestor não conseguiu comprovar a regularidade na execução das despesas, logo, não há como alterar o decidido no acórdão recorrido.
CONCLUSÃO
6. Das análises anteriores, conclui-se que se o conjunto dos documentos juntados pelo ex-gestor à peça 15 não é suficiente para comprovar as despesas, logo, subsiste a responsabilidade do recorrente.
6.1. Com base nessas conclusões, propõe-se negar provimento ao recurso.
PROPOSTA DE ENCAMINHAMENTO
7. Ante o exposto, com fundamento nos arts. 32, I e 33, da Lei 8.443/92 c/c o art. 285, caput, do RI-TCU, submetem-se os autos à consideração superior, propondo-se:
a) conhecer do recurso e, no mérito, negar-lhe provimento; 
b) dar ciência do acórdão que for prolatado à recorrente e aos demais interessados, ressaltando-se que o relatório e o voto que o acompanharem podem ser consultados no endereço www.tcu.gov.br/acordaos, no dia seguinte ao de sua oficialização". 
2.	O Ministério Público junto ao TCU concordou com o exame da unidade especializada em parecer que a seguir reproduzo no essencial:
"2. Em seu recurso (peça 29, p. 1) , o ex-prefeito solicita: 
[...] encarecidamente a oportunidade de serem apreciadas e analisadas, as minhas alegações de defesa, composta de farta documentação, que podem vir a sanar as pendências deste processo, que estão apensas na peça de nº 15, folhas de 01 a 41 desta TC-032.523/2014.
3. A Secretaria de Recursos (Serur) , após manifestar-se pela admissibilidade do apelo (peças 33/34) , obtempera que:
Um amontoado de documentos juntados sem ordenação lógica, sem explicitação e justificação nas razões recursais, e, ainda, sem correlação com as saídas dos recursos dos cofres públicos não pode ser acolhido como prestação de contas ou mesmo como elementos hábeis a comprovar a aplicação dos recursos. Não é outro o entendimento deste Tribunal expressos nos votos dos Acórdão 1322/2007-TCU-Plenário; 682/2008 - 1ª Câmara; 7794/2015 e 27/2004 - 2ª Câmara.
Cabe ao recorrente a impugnação de fato e direito de forma especificada e a exposição individualizada dos eventos tidos por irregulares pelo Tribunal, bem como das provas em sentido contrário. Há que se ter impugnação direta aos fundamentos de fato e direito do acórdão, com a demonstração das evidências que afastariam as conclusões obtidas. (peça 41, p. 3) 
3. Arguindo a 'ausência de comprovação da regular liquidação da despesa' e a ausência de notas fiscais referentes a dois desembolsos (peça 40) , a Unidade Técnica culmina sua instrução técnica com a proposta de negar provimento ao recurso (peças 41/43) .
4. O Ministério Público, em consonância com a Serur, pronuncia-se pela manutenção do acórdão combatido.
5. Regularmente chamado ao processo (peças 8/9) , o Sr. José Franklin Lopes Filho deixou de protocolar alegações de defesa no prazo fixado normativamente (art. 202, inciso II, do Regimento) , tal como registrado na manifestação inicial da Unidade Técnica (peça 10) , datada de 17/1/2017 e placitada por este Parquet em 26/1/2017 (peça 12) .
6. Não obstante o extravasamento do prazo, o ex-prefeito solicitou prorrogação do lapso para resposta em 31/1/2017 (peça 13) , já exauridas as etapas processuais de instrução técnica do processo e de pronunciamento do Ministério Público (art. 156, caput, do Regimento Interno) .
7. Finalmente, em 7/3/2017 o responsável ofertou alegações de defesa, instruída com cópia de notas fiscais e documentos administrativos (e.g. notas de empenho e subempenho) . Já em 21/3/2017 sobreveio o julgamento de suas contas pelo Acórdão 2706/2017-TCU-Segunda Câmara (peça 16) .
8. Inconformado, o ex-prefeito recorreu da decisão prolatada, clamando pela análise dos documentos juntados em suas tardias alegações de defesa (peça 15) , os quais 'podem vir a sanar as pendências' (peça 29, p. 1) detectadas.
9. Todavia, as notas fiscais trazidas pelo Sr. José Franklin Lopes Filho em sua defesa extemporânea (peça 15) não contam com a aposição do ateste, providência que indicaria o recebimento dos produtos adquiridos e legitimaria o competente pagamento. Com efeito, o atesto é ato administrativo inarredável para comprovação da despesa, consoante se depreende, entre outros, do Voto condutor do Acórdão 2154/2018-TCU-Primeira Câmara (Rel. Min. Bruno Dantas) :
14. A recorrente alega que há documentos comprovando que os produtos e serviços adquiridos foram efetivamente utilizados pela municipalidade, contudo, não anexou as provas à peça recursal, nem cita sua localização nos autos. Não obstante, conforme exposto no §11 deste voto, o débito apurado nos presentes autos é decorrente da ausência de comprovação de despesas pela falta de atesto da entrega dos produtos descritos nas notas fiscais, de modo que o argumento apresentado não tem a capacidade de modificar a decisão.
10. Em linha com a jurisprudência acima transcrita e com as conclusões da Serur (peças 41/43) , o Ministério Público de Contas opina pelo conhecimento e rejeição do apelo de peça 29". 
	É o relatório.

não há

Procurador Rodrigo Medeiros de Lima.

Tomada de contas especial. Programa nacional de alimentação escolar - PNAE. Realização de saques da conta específica mediante cheques nominativos ao Município. Ausência de elementos básicos para comprovação do nexo causal entre as despesas e os recursos repassados. Revelia. Contas irregulares. Débito e multa ao ex-gestor. Recurso de reconsideração. Conhecimento. Razões recursais insuficientes para alterar o mérito do julgado. Negativa de provimento do recurso.

TOMADA DE CONTAS ESPECIAL (TCE)

Secretaria de Recursos (SERUR).

Examino o recurso de reconsideração interposto por José Franklin Lopes Filho contra o Acórdão 2706/2017-TCU-Segunda Câmara, por meio do qual este Tribunal julgou irregulares as suas contas, no âmbito desta Tomada de Contas Especial instaurada pelo Fundo Nacional de Desenvolvimento da Educação (FNDE) , condenou-o em débito e aplicou-lhe multa, em razão da não comprovação da aplicação regular dos recursos do Programa Nacional de Alimentação Escolar (Pnae) , no exercício de 2006.
2.	De início, ratifico a decisão preliminar de recebimento do recurso (peça 36) , o qual merece ser conhecido porquanto em consonância com os pressupostos de admissibilidade aplicáveis à espécie, na forma regimental.
3.	Passo ao exame do mérito.
4.	Na fase interna, o FNDE, em um primeiro momento, pronunciou-se em favor da regularidade das contas, a partir de análise baseada nos extratos bancários e no parecer do Conselho de Alimentação Escolar. Em seguida, ante a superveniência de ação de improbidade administrativa ajuizada pelo município contra o responsável, solicitou que esse apresentasse documentação apta a comprovar o destino dos recursos financeiros sacados diretamente da conta específica do programa. Como não obteve resposta, o processo prosseguiu com pareceres no sentido da irregularidade das contas.
5.	Neste Tribunal, citado pela falta de comprovação da aplicação regular dos recursos federais, especificamente pela omissão no atendimento à demanda daquela autarquia, não apresentou alegações de defesa, o que implicou a sua condenação à revelia. 
6.	Nesta oportunidade, junta o recorrente cópias de notas de empenho e notas fiscais que, a seu ver, comprovariam regularidade na gestão do dinheiro público, requerendo a este Tribunal provimento ao apelo e a reforma de decisão.
7.	Segundo a Secretaria de Recursos (Serur) , a ausência de atesto de recebimento dos gêneros alimentícios nos documentos fiscais configurou falha grave na execução da despesa pública, ante a impossibilidade fático-jurídica de se assegurar a regularidade da fase de liquidação. Assim, pugnou pelo desprovimento do apelo, posição que foi referendada pelo Ministério Público junto ao TCU.
8.	A falta de atesto no próprio documento fiscal, por si só, não autoriza presunção absoluta de que os materiais listados no documento não foram entregues, tampouco que, mesmo entregues, tenham sido efetivamente utilizados na política pública de transferência dos recursos federais ao ente federativo. 
9.	Não obstante, tal omissão conduz à suspeita válida de liquidação irregular da despesa pública, especialmente quando, como no caso concreto, não se tem notícia de outras formas de comprovação do efetivo recebimento dos produtos pelo município. Trata-se de presunção relativa. Por inversão do ônus da prova, derivado do dever constitucional de prestar contas a que se sujeita o gestor público, admite-se prova em contrário.
10.	Se houvesse outros documentos capazes de confirmar o recebimento das mercadorias - não necessariamente pelo atesto nas notas fiscais -, segundo a realidade fática de que se apresentasse, não haveria que se falar em irregularidade grave, obviamente. Esse entendimento foi perfilhado nas análises técnicas que precederam os Acórdão 1409/2013-TCU-Plenário e 3.110/2016-1ª Câmara. Desse último, destaco o trecho a seguir, constante do relatório do julgado:
 (...) 
No entanto, há também uma outra corrente que entende que a entrega da mercadoria pode ser provada de outras maneiras, o que configuraria a falta do atesto no verso da nota mera falha formal.
Dessa forma, considerar de forma isolada o atesto de nota fiscal para fins de configuração ou não de débito não se afigura como razoável. O atesto é um ato formal que, em tese, deve comprovar a entrega do material ou a prestação do serviço para fins de liquidação, com fundamento na Lei 4.320/1964. Em outras palavras, o gestor só deve liquidar a despesa e posteriormente pagá-la quando presente esse requisito, dentre outros.
Não obstante, em que pese eventual ausência de atesto em nota fiscal, a comprovação em si, pode ocorrer de outras formas, desde que, caso a caso, reste devidamente evidenciada nos autos a efetiva realização da despesa. Nesse caso, estar-se-ia diante de uma impropriedade passível de multa tão somente (grifei) .
11.	Contudo, não é essa a situação que se afigura, pois, mais uma vez, apenas empenhos e notas fiscais foram apresentados, sendo que essas ainda desprovidas de atesto e dos nomes do programa ou do FNDE. 
12.	Dificulta ainda mais o acolhimento da pretensão recursal o fato de as notas fiscais não terem feito menção ao programa, em inobservância ao disposto no art. 21 da Resolução CD/FNDE 21, de 27/5/2005, segundo o qual os " (...)  documentos comprobatórios das despesas realizadas na execução do objeto da transferência (notas fiscais, recibos, faturas) deverão  (...)  conter o nome da EE e a identificação do PNAE (...) ". Posteriormente, esse normativo foi revogado pela Resolução CD/FNDE 32, de 10/8/2006, em cujo art. 26 inseriu-se disposição análoga.
13.	A mesma orientação foi adotada no Acórdão Acórdão 5621/2016-TCU-Primeira Câmara (Rel. Min. Substituto Augusto Sherman Cavalcanti) , conforme evidenciam as razões de decidir consubstanciadas no voto do relator:
33. Assiste razão ao FNDE quando relatou que a prefeitura não cumpriu o que determinam os arts. 62 e 63 da Lei 4.320/1964, tendo em vista que não apresentou as notas fiscais com o atesto de recebimento dos gêneros alimentícios adquiridos, ou seja, não comprovou a liquidação da despesa. (...) 
33.1. O posicionamento desta Corte é de que a falta do atesto constitui irregularidade e não mera falha formal. Em especial neste caso, em que não restou comprovada a efetiva aplicação dos recursos, pois não há nenhum registro da entrada dos gêneros alimentícios em livro ou qualquer outro tipo de controle, como também, não consta, nas notas fiscais, o atesto do responsável pelo recebimento do material.
34. Outra falta verificada foi que as cópias autenticadas das notas fiscais apresentadas não continham a denominação 'Programa Nacional de Alimentação Escolar', contrariando o disposto no art. 11 da Resolução CD/FNDE 02, de 21/1/1999, e alterações posteriores. Essa falta, em conjunto com as demais ilicitudes aqui destacadas, ganha relevo, pois, sem a identificação do Programa Federal, as mesmas notas podem ser utilizadas para que comprove outras despesas municipais.
35. Não foram comprovadas as efetivas distribuições dos gêneros alimentícios adquiridos às unidades escolares, haja vista que não informam a quantidade, o tipo de gênero alimentício, a data de entrega dos produtos, tampouco o controle de distribuição às escolas municipais. Não é admissível que o município recebesse essa quantidade de alimentos e não mantivesse nenhum controle de recebimento e sua distribuição. Não há, também, controle de qualidade pela (o) nutricionista da prefeitura para aferir a qualidade e adequação dos produtos supostamente adquiridos.
36. Por fim, não há como correlacionar os saques da conta bancária e os documentos fiscais apresentados (grifei) .
	Por todo o exposto e pelos fundamentos expressos nos pareceres da Serur e do Ministério Público junto ao TCU - os quais incorporo às minhas razões de decidir -, VOTO por que seja negado provimento ao presente recurso, nos termos da minuta de acórdão que submeto à consideração deste colegiado. 
TCU, Sala das Sessões Ministro Luciano Brandão Alves de Souza, em 25 de junho de 2019.
Ministro JOÃO RIBEIRO AUGUSTO NARDES 
Relator